【裁判字號】    98,上易,102
【裁判日期】    980423
【裁判案由】    傷害
【裁判全文】
臺灣高等法院臺南分院刑事判決         98年度上易字第102號
上  訴  人  臺灣嘉義地方法院檢察署檢察官
被      告  甲○○
選任辯護人  何永福律師
            羅振宏律師
上列上訴人因被告傷害案件，不服臺灣嘉義地方法院九十七年度
簡上字第一七七號中華民國九十七年十二月廿四日第一審判決（
起訴案號：臺灣嘉義地方法院檢察署九十七年度調偵字第一一五
號），提起上訴，本院判決如下：
    主  文
上訴駁回。
    理  由
一、聲請簡易判決處刑意旨略以：被告甲○○與告訴人乙○○間
    ，平日即因土地相鄰耕種而處不睦，雙方於民國九十七年二
    月十九日下午二時三十分許，在嘉義市○區○○路438巷旁
    農地「番仔溝圳尾」，復因土地問題而發生口角爭執，被告
    竟基於傷害之犯意，以手推告訴人正面，使告訴人仰跌入排
    水溝內，被告再以腳踹告訴人之胸部，致使告訴人受有左胸
    壁挫傷之傷害。案經告訴人提出告訴，因認被告所為涉犯刑
    法第二百七十七條第一項之傷害罪嫌等語。
二、按犯罪事實應依證據認定之，無證據不得認定犯罪事實；不
    能證明被告犯罪者，應諭知無罪之判決，刑事訴訟法第一百
    五十四條第二項、第三百零一條第一項分別定有明文。而事
    實之認定，應憑證據，如未能發現相當證據，或證據不足以
    證明，自不能以推測或擬制之方法，為裁判基礎，且認定犯
    罪事實所憑之證據，雖不以直接證據為限，間接證據亦包括
    在內，然而無論直接證據或間接證據，其為訴訟上之證明，
    須於通常一般之人均不致有所懷疑，而得確信其為真實之程
    度者，始得據為有罪之認定，倘其證明尚未達到此一程度，
    而有合理懷疑存在，無從使事實審法院得有罪之確信時，即
    應諭知被告無罪之判決。又刑事訴訟法第一百六十一條已於
    九十一年二月八日修正公布，其第一項規定：檢察官就被告
    犯罪事實，應負舉證責任，並指出證明之方法。因此，檢察
    官對於起訴之犯罪事實，應負提出證據及說服之實質舉證責
    任。倘其所提出之證據，不足為被告有罪之積極證明，或其
    指出證明之方法，無從說服法院以形成被告有罪之心證，基
    於無罪推定之原則，自應為被告無罪判決之諭知。至告訴人
    之告訴，係以使被告受刑事訴追為目的，是其陳述是否與事
    實相符，仍應調查其他證據以資審認；被害人之陳述如無瑕
    疵，且就其他方面調查又與事實相符，固足採為科刑之基礎
    ，倘其陳述尚有瑕疵，而在未究明前，遽採為論罪科刑之根
    據，即難認為適法，最高法院分別著有四十年臺上字第八六
    號、七十六年臺上字第四九八六號、九十二年度臺上字第一
    二八號、五十二年臺上字第一三００號、六十一年臺上字第
    三０九九號判例可資參酌。另刑法之傷害罪，以有傷害人之
    意思並發生傷害之結果者始能成立，若加害者以傷害人之意
    思而加暴行，尚未發生傷害之結果，除法律對於此項暴行另
    有處罰規定者外，自不成立何種罪名，最高法院廿三年上字
    第七六三號判例亦可參照。而所謂傷害之結果，係指人之生
    理機能或精神狀態，因而有所障礙，或於外形有所變異破壞
    之情形而言。
三、次按證據能力係指得成為證明犯罪事實存在與否之證據資格
    ，屬證據容許性之範疇，證據資料必先具備證據容許性後，
    即符合法律所規定之證據資格，始有實質證據價值即證據證
    明力之自由判斷問題，此觀刑事訴訟法第一百五十五條第一
    項、第二項「證據之證明力，由法院本於確信自由判斷」、
    「無證據能力之證據，不得作為判斷之依據」之規定甚明。
    故自由心證所判斷者，為證據之證明力，並非證據能力。無
    證據能力之證據，既不得作為判斷之依據，即無從由此證據
    而產生正確之心證，自不許本此無證據能力之證據所得之心
    證而判斷其證明力，進而創造其證據能力，並據以為判斷之
    基礎。換言之，無證據能力之證據，既不得作為判斷之依據
    ，即毋庸加以調查，縱經調查始發現其無證據能力者，亦不
    得本其調查所得之心證，判斷其證明力。是本件雖為被告無
    罪之判決，仍有究明所援引證據其證據能力之必要。而按被
    告以外之人於審判外之陳述，經當事人於審判程序同意作為
    證據，法院審酌該言詞陳述或書面陳述作成時之情況，認為
    適當者，亦得為證據。當事人、代理人或辯護人於法院調查
    證據時，知有第一百五十九條第一項不得為證據之情形，而
    未於言詞辯論終結前聲明異議，視為有前項之同意，刑事訴
    訟法第一百五十九條之五定有明文。查本件所援引具傳聞性
    質之言詞或書面證據，關於證據能力，提示當事人及辯護人
    均對之表示無意見（本院卷第廿二頁），亦未於本案言詞辯
    論終結前聲明異議，而本院審酌該等審判外陳述作成當時之
    過程、內容、功能等情況綜合判斷，認具備合法可信之適當
    性保障而具證據能力，得作為本件判斷之依據，合先敘明。
    又證據不能調查者或待證事實已臻明瞭無再調查之必要者，
    法院得駁回調查證據之聲請，刑事訴訟法第一百六十三條之
    二第二項第一款、第三款定有明文，本件離案發時間已一年
    有餘，現場情形及被害人是否受有傷害，業據原審現場勘驗
    完畢及調查明確（詳如下述），檢察官上訴意旨認應再行勘
    驗現場及再傳訊證人即診治醫師章芳源到庭，顯無必要，而
    蒞庭檢察官於本院行準備程序時，亦認無必要而撤回上開聲
    請（本院卷第廿一頁），準此，自無再予調查必要，併此敘
    明。
四、本件檢察官認被告涉犯刑法第二百七十七條第一項之傷害罪
    嫌，無非係以告訴人之證述歷歷及告訴人之診斷證明書一紙
    （嘉義市政府警察局第一分局嘉市警一偵字第0970023329號
    刑案偵查卷宗－下稱警卷－第六頁）為主要論據。訊據被告
    固坦承有於上開時地，因接引田間渠道流水至各自稻田內灌
    溉之撥水問題與告訴人發生爭執乙節，惟堅決否認有何傷害
    之犯行，辯稱：伊當時雖與告訴人在渠道內發生爭執，但並
    未以手推告訴人正面，係告訴人自己失足仰跌入渠道內，伊
    亦未以腳踹告訴人之胸前等語。辯護意旨另稱：告訴人就如
    何遭被告推倒或扳倒，以及如何以腳踹、抵住胸前等節前後
    供述不一，說詞有矛盾。且被告當時有跳進溝渠內，鞋底會
    卡到溝內青苔，如果被告有踹被害人，怎麼可能被告的腳或
    告訴人身體都沒有青苔。又因證人丙○○是告訴人的親屬，
    是四親等的旁系姻親，被告怕證人丙○○故為有利告訴人之
    陳述，才未在原審聲請傳訊，而證人丙○○於法院之證述並
    無矛盾之處，證人丙○○也表示未見到告訴人跌倒，從證人
    丙○○供述可知被告根本沒有踹告訴人，亦未扳倒告訴人。
    再由陽明醫院函及診斷證明書，亦可知告訴人根本未受傷，
    自應為被告無罪之諭知等語。
五、經查：
  (一)依告訴人之指述，伊係於上開時地，與同站在田間渠道內之
    被告，因接引田間渠道流水至各自稻田內灌溉之撥水問題發
    生爭執時，遭被告拉扯往後跌坐在渠道內，正欲起身時復遭
    站在渠道內之被告以腳踹左胸前，導致左胸壁挫傷等情，訊
    之被告亦坦承當時渠等在田間渠道內，因接引田間渠道流水
    至各自稻田內灌溉之撥水問題發生爭執，期間渠等有肢體碰
    觸，最後告訴人失足跌坐在渠道中等情不諱（原審簡上卷第
    四六頁）。準此，被告與告訴人當時站在渠道內因接引田間
    渠道流水至各自稻田內灌溉之撥水問題發生爭執，期間渠等
    有肢體碰觸，最後告訴人失足跌坐在渠道中之情，應可認定
    。
  (二)其次，參之警員據報到場處理時，告訴人當場模擬跌坐渠道
    內情形之照片（警卷第七頁上方），可知告訴人往後跌坐時
    ，依身體自然反射動作係臀部跌坐渠道底部、背部往後靠及
    雙手臂往兩旁伸展，其身體胸腹部未碰撞任何物體，當不致
    因往後跌坐之動作造成胸前挫傷，是告訴人倘受有左胸壁挫
    傷，應非與被告發生爭執時往後跌坐渠道內所致，而係所指
    另遭以腳踹左胸前時所受之傷害無疑。故本件所應審究者，
    係站在渠道內之被告是否確於告訴人跌坐時，有告訴人所指
    另以腳踹告訴人之左胸前，並致告訴人受有之左胸壁挫傷之
    事實：
  1.訊之被告堅詞否認上情，核與證人丙○○於原審審理時到庭
    詰證稱：告訴人係伊太太叔叔的女兒，要叫伊姐夫，和告訴
    人沒有恩怨，告訴人與被告於上開時地為撥水的問題發生爭
    執時，伊亦在現場附近撥水，是和渠等不同的水路，伊田地
    在被告田地隔壁，當天早上係被告先到場撥水，下午告訴人
    到場亦進行撥水，被告發現後表示其田地撥水尚未完成，就
    把告訴人撥水用之木板拿走，告訴人表示亦不讓被告撥水，
    即走往渠道更上頭，用飼料袋及木板將水路擋住，被告則前
    往將飼料袋、木板拿起讓水順利流下，渠等並在該處發生爭
    執，因被告係男生、告訴人係女生，且係伊小姨子，伊怕發
    生什麼事情，便站在離渠等約廿公尺處注意觀看，並未看到
    被告打或踹告訴人，而且告訴人亦經不起打，踹的話也會有
    舉腳踹的動作，如果真有打，伊就過去了，怎麼可能放任小
    姨子被人打，後來告訴人有喊稱「姐夫，有人打我」，伊回
    答怎麼有，伊都有注意看，而爭執結束後伊看到告訴人褲子
    在右大腿外側部分濕濕的，身體其他部位、外套的側邊或前
    面均沒有濕掉等情相符（原審簡上卷第八九頁至第九五頁）
    。而由證人丙○○係告訴人之四親等姻親，關係尚屬親密，
    以及被告亦表示因怕證人丙○○作證會偏袒告訴人，之前才
    未聲請傳喚（原審簡上卷第一百頁），且告訴人亦否認證人
    丙○○確在現場等情觀之，證人丙○○就檢察官、告訴人方
    面而言應係友性證人，反之係被告之敵性證人，且於作證前
    已依法具結，自無甘冒偽證罪責迴護被告之必要，是其立於
    客觀第三者之地位所為上開證言之憑信性頗高，應堪採信，
    告訴人上開指證已堪質疑。至上訴意旨另以證人年屆六十七
    高齡，所站位置是否可以綜觀全貌，及為何未當場出面排解
    而質疑證人證言可信性云云，然不論證人丙○○所證伊所站
    位置距離約廿公尺，或告訴人所陳證人丙○○所站位置係距
    離約二塊田地，以現場無遮蔽物以觀，證人所站位置離現場
    均係目力所及範圍至明。而證人丙○○既能隻身前往農地引
    水（原審簡上卷第九０頁），且對發生之經過描述清楚明確
    ，業如上述，則其視力當無窒礙，亦可確信。至為何未出面
    排解，證人丙○○亦已證稱「如果真有打，伊就過去了，怎
    麼可能放任小姨子被人打」等情明確，自難以此而認定證人
    丙○○所證不實。
  2.再參以告訴人指證當時係遭站在渠道內之被告以腳踹胸前，
    而據警方至現場所拍照片顯示，被告當時雙腳係穿雨鞋（警
    卷第七頁下方照片），倘遭被告以站在渠道水流中沾滿水之
    雨鞋踹踏，被踹之衣服處應有明顯之雨鞋鞋底印痕或水漬、
    髒污，始符常理。然證人丙○○已證稱當時怕被告對告訴人
    不利，故有全程注意觀看，但未見被告有打或踹踏告訴人之
    動作，且未見到告訴人當時所穿之外套前面或側邊有何濕濕
    的痕跡等語明確，已如上述。復觀之告訴人於爭執後報案，
    警員於約廿分鐘趕到現場時所拍攝之告訴人在現場照片，亦
    未見告訴人當時所穿之外套前面或側邊有何明顯之雨鞋鞋底
    印痕或水漬、髒污的痕跡（警卷第七頁照片），是告訴人上
    開指證與常情不符，顯有瑕疵。上訴意旨雖以現場水溝係水
    泥地且積水不深，雨鞋之功能係為防水，故俟警方到場後，
    以雨鞋踹踏衣服處所留下之水漬早已蒸發云云，然依現場照
    片所示（警卷第七、八頁），除了水溝係水泥地外，其他地
    方均係泥土地，且被告所站位置亦非僅限於水溝溝底處，而
    雨鞋為防滑，其鞋底均非平面，依常理，被告身著雨鞋至農
    地引水灌溉，鞋底當無未沾有泥土或水漬之可能，故以雨鞋
    踹踏他人胸部而在衣物上未留下任何雨鞋鞋底印痕或水漬、
    髒污，實難以想像！故上訴意旨所云，顯有誤會而不足採。
  3.又按醫療診斷證明書，乃病患經診斷治療，事後由主治醫師
    製作而以醫療機構名義所出具發給之證明文件。觀其上記載
    事項，除病患個人身分資料外，略為科別、就診日期、診斷
    暨病名及醫囑等，核與醫師法第十二條第一項、第二項所規
    定醫師所應製作之病歷應記載內容相同（按上開醫師法之規
    定略為：醫師執行業務時應製作病歷，並簽名或蓋章及加註
    執行日期；前項病歷，除應於首頁載明病人姓名、生日、性
    別及住址等基本資料外，其內容至少應載明就診日期、主訴
    、檢查項目及結果、診斷或病名、治療、處置或用藥等情形
    或其他應記載事項等）。換言之，該等診斷證明書係源自醫
    師執行醫療業務時依法所製作之病歷，乃節錄從事醫療業務
    之醫師於執行醫療業務過程中所須製作之紀錄而來之證明文
    書，其上記載事項暨所能證明之範圍與程度，仍以綜合其基
    礎所據之病歷整體觀察為要。準此，本件告訴人提出之陽明
    醫院九十七年二月十九日診斷證明書上固記載病名為左胸壁
    挫傷，並經原審簡易庭調閱告訴人之病歷資料在卷（原審簡
    易卷第卅九頁至第四二頁），然經原審普通庭函詢告訴人左
    胸壁挫傷之確切位置，上開醫院竟回覆表示：告訴人於97年
    2月19日至該院門診治療（非急診就醫），當時無外傷，亦
    無描繪人體圖形等情，有該院九十七年九月十八日陽字第
    970918-1號函在卷可查（原審簡上卷第卅七頁），另表示：
    會診斷為左胸壁挫傷係依據告訴人之主訴而記載等語，亦有
    該院97年10月23日陽字第971023-1號函在卷可參（原審簡上
    卷第五七頁）。復經原審函詢：本件診斷證明書上記載左胸
    壁挫傷，然函覆會診斷為左胸壁挫傷係依據告訴人之主訴而
    記載，惟前檢附之病歷資料卻又記載「檢查：Ｘ光：無氣胸
    ……，胸部挫傷，疑似肋骨之軟骨骨折」、「陽明醫院Ｘ光
    報告：……2.二側肺部下方有肺紋路增加現象。3.無肋骨骨
    折，有骨質疏鬆症。」似有前後齟齬之處（原審簡上卷第六
    六頁），該醫院則函覆稱：告訴人自述被打，左胸於吸氣與
    咳嗽時疼痛，檢查後除了疼痛之外沒有發現其他徵象，Ｘ光
    檢查並沒有看到氣胸或中隔腔擴大等嚴重現象，「疑似肋骨
    之軟骨骨折」係依據告訴人之主訴與疼痛之位置，有軟骨骨
    折的可能性（也可能沒有），但是無法從Ｘ光上證實，才使
    用「疑似」之用語，告訴人自述被打後，必須檢查有無嚴重
    骨折、氣胸或血胸等情形，雖然檢查後除了疼痛之外沒有其
    他徵象，但醫師基本上相信病患之主訴，無從查證告訴人是
    否真的被打？因此根據告訴人自述給予挫傷之診斷書，前後
    並無矛盾之處等語無訛，有該院九十七年十一月十二日陽字
    第971112-1號函存卷可稽（原審簡上卷第六八頁至第六九頁
    ），準此，顯見上開診斷證明書上告訴人受有左胸壁挫傷之
    記載，充其量僅係出於告訴人單方之指述，並非醫師肉眼診
    察之可見傷勢或以科學儀器檢查所得之結果，自難遽採為不
    利被告之認定。亦即告訴人當日前往就醫時，經醫師肉眼診
    察及以科學儀器檢查結果，均未發現有何受傷之徵象，故告
    訴人上開遭被告以腳踹之指證益顯無據，尚難憑採。
  4.退步而言，姑不論告訴人上開有違常理、顯有瑕疵之指述是
    否可採，及檢察官、告訴人方面之友性證人丙○○是否不顧
    親情壓力、甘冒偽證罪責故為不利告訴人之證言，而為迴護
    被告之詞，茲刑法傷害罪章所保護之法益為個人之身體法益
    ，所謂身體法益，固包括身體之完整性、生理機能之健全等
    ，惟仍須以被害人因行為人之加害行為受有身體上或健康上
    之傷害，始足構成傷害罪，而所謂疼痛，乃是感覺之一種，
    受人體之痛覺神經所影響，且每人對於疼痛之定義、程度亦
    均不相同。本件上開診斷證明書上病名左胸壁挫傷係據告訴
    人之主訴而為記載，實則告訴人當日前往就醫時，經醫師肉
    眼診察及以科學儀器檢查結果，均未發現有何受傷之徵象，
    已如上述，此外檢察官、告訴人亦未能提出案發後其他正式
    就醫驗傷之紀錄，本件在無其他客觀事證佐證之情形下，尚
    無從認定告訴人主訴之所謂「疼痛感覺」已對於身體或健康
    造成損害。復因傷害罪屬結果犯，且無處罰未遂犯之規定，
    如只是單純疼痛，對身體之完整或生理機能無何損害者，尚
    非屬刑法上之傷害，是以縱認被告確曾於上開時地有以腳踹
    告訴人胸前之舉動，亦不合於刑法普通傷害罪之要件，而難
    遽以上開罪名相繩，至為灼然。
  (三)從而，本件依檢察官上開所據之告訴人指證及純屬告訴人指
    述記載之診斷證明書，比對證人丙○○之證言及當時現場之
    客觀情形以觀，容有瑕疵，且上開診斷證明書亦無法證明告
    訴人當時確實受有傷害，欲採為認定被告傷害犯行之基礎，
    事證尚嫌薄弱，而不足以認定被告確有上開傷害犯行至明。
六、綜上所述，依檢察官所舉出之上開證據，尚有合理懷疑存在
    。此外，復查無其他積極證據足認被告有聲請簡易判決處刑
    意旨所指之傷害犯行，終不能達被告傷害犯嫌罪證確鑿之心
    證程度，為免冤抑，綜合全案事證及辯論意旨，認不能證明
    被告犯罪。原審據此諭知被告無罪，核無不合。上訴人即檢
    察官之上訴理由仍執陳詞，認被告有上開犯行而提起上訴，
    指摘原判決不當，為無理由，業如上述，自應駁回其上訴。
據上論結，應依刑事訴訟法第三百六十八條，判決如主文。
本案經檢察官劉得鉦到庭執行職務。
中    華    民    國    98    年    4     月    23    日
                  刑事第六庭    審判長法  官    董武全
                                      法  官    杭起鶴
                                      法  官    沈揚仁
以上正本證明與原本無異。
不得上訴。
                                      書記官    廖文靜
中    華    民    國    98    年    4     月    24    日


司法院資訊處製作；財團法人民間司法改革基金會備份。
